臺灣高等法院臺中分院刑事判決　　　　 96年度上訴字第300號
上　訴　人　臺灣臺中地方法院檢察署檢察官
上　訴　人
即　被　告　乙○○
　　　　　　　　　　　號
選任辯護人　袁烈輝律師
上列上訴人因毒品危害防制條例案件，不服臺灣臺中地方法院95
年度訴字第3061號中華民國95年11月21日第一審判決（起訴案號
：臺灣臺中地方法院檢察署95年度毒偵字第3907號），提起上訴
，本院判決如下：
    主  文
原判決撤銷。
乙○○施用第一級毒品，累犯，處有期徒刑捌月，扣案之第一級
毒品海洛因壹包（淨重零點肆玖公克，空包裝重零點貳陸公克）
除包裝袋外、摻有第一級毒品海洛因之香煙壹支（已無從剝離）
，均沒收銷燬之，包裝袋壹個沒收；又施用第二級毒品，累犯，
處有期徒刑肆月；主刑部分應執行有期徒刑拾壹月。
    事  實
一、乙○○曾於民國（下同）九十年間，因違反毒品危害防制條
    例等罪，經台灣台中地方法院判處應執行有期徒刑八月確定
    ，並於九十三年三月十日縮短刑期執行完畢；又前因施用毒
    品案件，經送觀察勒戒後，認無繼續施用之傾向，而由臺灣
    臺中地方法院檢察署檢察官於九十年八月二十九日以九十年
    度毒偵字第四二二二號為不起訴處分，又因施用毒品案件，
    經觀察勒戒後，認有繼續施用傾向，再經強制戒治，於九十
    二年七月十一日強制戒治執行完畢釋放，詎仍不知悔改，於
    上開強制戒治執行完畢釋放後五年內，復基於施用第一級毒
    品海洛因之犯意，於九十五年八月十八日六時許，在台中縣
    潭子鄉某地，以將第一級毒品海洛因摻入香煙內吸食之方式
    ，施用第一級毒品海洛因一次。另基於施用第二級毒品甲基
    安非他命之犯意，於九十五年八月十五日十八時許，在其台
    中縣大雅鄉梅花巷十一之十號租賃處，以將第二級毒品甲基
    安非他命置於玻璃球內，其下以火燒烤，吸食其產生之煙霧
    方式，施用第二級毒品甲基安非他命一次。嗣於同年八月十
    八日七時許，為警在國道四號公路六公里西向處（臺中縣神
    岡鄉轄）查獲，並扣得其所有之第一級毒品海洛因一包（淨
    重○‧四九公克，空包裝重○‧二六公克）及摻有第一級毒
    品海洛因之香煙一支（已無從剝離）。
二、案經內政部警政署國道公路警察局第三警察隊報請臺灣台中
    地方法院檢察署檢察官偵查起訴。
    理  由
一、上揭事實，業據被告乙○○於本院審理時坦承不諱，並有被
    告所有之第一級毒品海洛因一包（淨重○‧四九公克，空包
    裝重○‧二六公克）及摻有第一級毒品海洛因之香煙一支（
    已無從剝離）等物扣案足資佐證，而該扣案之白色粉末一包
    ，經囑託法務部調查局鑑定結果，確屬第一級毒品海洛因（
    淨重○‧四九公克，空包裝重○‧二六公克）無訛，此有該
    局九十五年九月八日調科壹字第○九五二三○一一六一○號
    鑑定書一份附卷可參。再被告為警查獲，經警採其尿液囑託
    詮昕科技股份有限公司鑑定結果，嗎啡及甲基安非他命均呈
    陽性反應，此有該公司九十五年八月三十一日第00000
    000號濫用藥物尿液檢驗報告一份附卷可稽，此外，復有
    上開臺灣台中地方法院檢察署不起訴處分書及臺灣高等法院
    被告全國前案紀錄表各一紙附卷可稽，足認被告自白，核與
    事實相符，事證至臻明確，被告上開施用第一、二級毒品犯
    行，均洵堪認定。
二、按刑法及刑法施行法業於九十四年二月二日經總統以華總一
    義字第０九四０００一四九０一號令修正公布，並於九十五
    年七月一日施行。再按刑法第五十六條連續犯之規定亦經上
    開修正刪除，而依新法對於上開反覆實施犯罪模式之對應處
　  置，除合於「接續犯」或「包括一罪」之情形外，則僅能依
    數罪併罰之規定個別處斷。且查：
（一）依最高法院八十六年臺上字第三二九五號判例意旨，數行
      為於同時同地或密切接近之時地實施，侵害同一之法益，
      各行為之獨立性極為薄弱，依一般社會健全觀念，在時間
      差距上，難以強行分開，在刑法評價上，以視為數個舉動
      之接續施行，合為包括之一行為予以評價，較為合理，方
      屬接續犯之範疇，足見「接續犯」之成立，係以時、空密
      接性為前提要件，即透過對於同一法益之同種類侵害行為
      繼續不間斷之實行，業已稀釋個別行為之獨立性，致使刑
      法評價時將之視為單一、整體之犯罪行為，以符合社會一
      般人對於行為概念之認知，並與行為人之犯罪目的相互結
      合。
（二）至於學理上「包括一罪」概念中，與施用毒品之犯罪型態
      較有關聯者，應屬「集合犯」之態樣。查，刑事法若干犯
      罪行為態樣，本質上原具有反覆、延續實行之特徵，立法
      時既予特別歸類，定為犯罪構成要件之行為要素，則行為
      人基於概括之犯意，在密切接近之一定時、地持續實行之
      複次行為，倘依社會通念，於客觀上認為符合一個反覆、
      延續性之行為觀念者，於刑法評價上，即應僅成立一罪。
      學理上所稱「集合犯」之職業性、營業性或收集性等具有
      重複特質之犯罪均屬之，例如經營、從事業務、收集、販
      賣、製造、散布等行為概念者是（最高法院九十五年度臺
      上字第四六八六號判決意旨參照）。從而，集合犯應係依
      一般社會通念，特定犯罪行為具有反覆實施之特性，立法
      者於制定刑罰法律之初，亦已認知該種行為類型之反覆性
      ，而有意藉由法條中客觀構成要件之行為要素，涵括上開
      具有反覆實施特性之數個犯罪行為，仍僅接受一次刑法之
      評價為已足。
（三）本次刑法修正既依據「刑罰公平原則」之考量，刪除有關
      連續犯之規定，並將含有連續犯性質之常業犯一併全數刪
      除（參見刑法修正草案總說明），其理由略為：實務上之
      見解對於「同一罪名」之認定過寬，所謂「概括犯意」經
      常可連綿數年之久，「且在採證上多趨於寬鬆」，每每在
      起訴之後，最後事實審判決之前，對繼續犯同一罪名之罪
      者，均適用連續犯之規定論處，不無鼓勵犯罪之嫌，亦使
      國家刑罰權之行使發生不合理之現象等語。雖立法理由同
      時稱：對於竊盜、吸毒 (施用毒品)之習慣犯，恐因數罪
      併罰而有量刑過重而產生不合理之現象一節，在實務運用
      上應可參考德、日等國之經驗，委由學界及實務以補充解
      釋之方式，發展接續犯之概念，對於合乎接續犯或包括的
      一罪之情形，認為構成單一之犯罪，以限縮數罪併罰之範
      圍，用以解決上述問題。然則：
   1、習慣犯與接續犯二者性質有別，且本次修法前「接續犯」
      與「連續犯」之概念，均已存在，最高法院判決、判例並
      已多所闡釋二者之區別，向來實務上對於施用毒品行為，
      均以「連續犯」論處，不認為是「接續犯」，如何會因修
      法後刪除連續犯規定，即變成屬於「接續犯」。
   2、所謂習慣犯，係指犯罪行為人對於犯罪行為具有倚賴性，
      而會反覆實施同一類犯罪之情形，是縱認施用毒品者性格
      上對於吸毒行為具有倚賴性，會反覆實施，而認吸毒犯屬
      於一種習慣犯，且連續犯及常業犯刪除後，習慣犯在論罪
      上應僅能歸屬於集合犯，而屬「集合犯」之一種。然習慣
      犯之用語在犯罪學上及刑事矯治上有其意義，施用毒品行
      為就其施用情狀，依社會一般客觀上之觀察，認論以一罪
      為適當時，固非不可參酌集合犯之法理，只論以包括一罪
      。惟實務運作上，應特加注意者，乃屬「集合犯」之犯罪
      ，並非其所有反覆實行之行為，皆一律認為包括一罪，仍
      須從行為人之主觀犯意，自始係基於概括性，行為之時、
      空上具有密切關係，「且」依社會通念認屬包括之一罪為
      合理適當者，始足當之，否則仍應依實質競合予以併合處
      罰。準此，施用毒品者，每一個滿足該次毒癮之施用毒品
      行為，在時空上既可明顯區隔，自係各自獨立之施用毒品
      行為。
   3、且查，刑法功能之一，在對違法犯罪行為，給予相當之刑
      罰制裁，藉由刑罰之威嚇力產生壓制遏阻犯罪之動能，除
      期矯治犯罪行為人之惡性，使得以再社會化，並確保國家
      社會共同生活體之法律秩序。是參酌首揭本次刑法修法理
      由，刑法有關連續犯、常業犯刪除後，原則上應依一行為
      一罪一罰予以併合處罰，且實務上對於接續犯、集合犯等
      實質上一罪關係見解之變更，僅係回歸法律適用原貌而已
      ，目前階段不應過度擴張適用。如將時空上明顯足以區隔
      之滿足該次毒癮之各次施用毒品行為，遽以時間長短解決
      訴訟經濟問題，認均在「集合犯」包括一罪範圍之內，應
      屬違反廢除連續犯之立法意旨，蓋如此認定結果，非但不
      能端正立法意旨所稱：「每每在起訴之後，最後事實審判
      決之前，對繼續犯同一罪名之罪者，均適用連續犯之規定
      論處，不無鼓勵犯罪之嫌，亦使國家刑罰權之行使發生不
      合理之現象」等語之情形（反覆施用毒品，多次為警查獲
      之吸毒者，可透過「不曾間斷施用毒品」之空言自白云云
      ，獲得僅成立一個施用毒品罪之判決），並因連續犯加重
      其刑之規定業已刪除，致使反覆施用毒品之行為人形式上
      甚或實質上可獲得較未廢除連續犯規定前為輕之刑度之判
      決。如此，豈不反而加劇「鼓勵犯罪之嫌」，使國家刑罰
      權之行使發生「更不合理」之現象。
（四）此次立法理由針對吸毒犯行固有提到：「恐因數罪併罰而
      有量刑過重而產生不合理現象之現象一節，在實務運用上
      ，應可參考德、日等國之經驗，委由學界及實務以補充解
      釋之方式，發展接續犯之概念，對於合乎「接續犯」或「
      包括的一罪」之情形，認為構成單一之犯罪，以限縮數罪
      併罰之範圍，『用以解決』上述問題」等語。惟上揭論述
      ，顯然並未認以往實務對於施用毒品行為採連續犯而未採
      接續犯甚或集合犯之見解，有何不當，考其上揭用語之目
      的，應僅係提出一種解決「『恐』產生量刑過重現象」之
      想法供實務、學界參考。本次刑法修正既廢除連續犯及常
      業犯之規定，為達罰當其罪，符合罪刑相當原則目的，自
      不宜以原有連續犯或常業犯量刑標準之舊思維，為數罪併
      罰定執行刑之依據，業如前述。且修法前實務上因被告較
      後或較前之施用毒品行為未及為法院審酌，復因二者具有
      連續犯關係而為前案既判力所及，致無法對被告該次施用
      毒品行為予以論罪處罰之不合理現象所在多有，此次修法
      刪除連續犯規定而論以數罪併罰結果，一方面可避免上述
      不合理現象之發生，另方面透過法院嗣後以裁定定其應執
      行之刑時，得以綜合審酌裁量出一適當之應執行刑，應更
      能切合此次修法用意，並解決修法理由所謂恐因數罪併罰
      而有量刑過重而產生不合理現象之問題。是立法理由提及
      之恐因數罪併罰而有量刑過重而產生不合理之現象，依本
      院見解，應由法院於定其應執行之刑時，基於罰當其罪，
      符合罪刑相當原則目的之考量，予以綜合判斷裁量出一適
      當之應執行之刑，以資調節，而非遽予改變以往實務見解
      ，改論「集合犯」，否則，換湯不換藥，難以符合此次修
      法刪除連續犯規定之目的。
（五）綜上所述，立法理由言及之恐因數罪併罰而有量刑過重而
      產生不合理現象，既本可透過法院適當之裁量定出罪刑相
      當之刑期以滋避免、解決。且如將吸毒者在時空上明顯足
      以區隔之主觀上滿足各該次毒癮之各次施用毒品行為，予
      以評價為屬「集合犯」而僅成立一個施用毒品罪，復明顯
      有違本次修正刪除連續犯規定之立法本旨。本院因認時空
      上明顯足以區隔之滿足該次毒癮之各次施用毒品行為，應
      因連續犯規定之刪除而依數罪方式各別予以評價。
三、按海洛因、甲基安非他命分別係毒品危害防制條例第二條第
    二項第一款、第二款所定之第一級毒品、第二級毒品，不得
    非法施用，是核被告乙○○所為，係犯毒品危害防制條例第
    十條第一項、第二項之施用第一級毒品罪及施用第二級毒品
    罪。被告為供施用第一、二級毒品而分別持有第一、二級毒
    品之低度行為，應分別為其施用第一、二級毒品之高度行為
    所吸收，均不另論罪。被告所犯施用第一級毒品、施用第二
    級毒品罪二罪之間，犯意各別，行為互殊，應予分論併罰。
    查被告前曾於九十年間，因違反毒品危害防制條例等罪，經
    台灣台中地方法院判處應執行有期徒刑八月確定，並於九十
    三年三月十日因縮短刑期執行完畢之事實，有臺灣高等法院
    被告前案紀錄表一份在卷可按，其於受有期徒刑執行完畢後
    ，於五年以內再故意犯本件有期徒刑以上之罪，均為累犯，
    應各應依刑法第四十七條第一項之規定，加重其刑。原審對
    被告論罪科刑，固非無見，但原審認上開刑法修正後之施用
    毒品犯行應改認係集合犯云云，與本院之認定不同，已有違
    誤，雖被告及公訴人以被告另於九十五年十月二十七日有施
    用毒品犯行，為集合犯，原審未及審酌為由上訴，均為無理
    由，但原審既有上開違誤，本院仍應將原判決撤銷改判。爰
    審酌被告一再施用毒品，經觀察勒戒、強制戒治執行完畢後
    ，仍不知戒惕，再次施用第一、二級毒品，無視於毒品對於
    自身健康之戕害及國家對於杜絕毒品犯罪之禁令，惡性非輕
    ，及被告於本院審理期間坦承施用毒品犯行，又其施用毒品
    並無危害他人，其犯罪心態與一般刑事犯罪之本質並不相同
    ，容應以「病人」之角度為考量，並側重適當之醫學治療及
    心理矯治為宜等一切情狀，分別量處如主文所示之刑，並定
    其應執行刑，以資懲儆。至於扣案之第一級毒品海洛因一包
    （淨重○‧四九公克，空包裝重○‧二六公克）除包裝袋外
    ，及摻有第一級毒品海洛因之香煙一支（已無從剝離，應全
    部視為毒品），依毒品危害防制條例第二條第二項第一款之
    規定，屬第一級毒品，不問屬於犯人與否，爰依毒品危害防
    制條例第十八條第一項前段之規定，宣告沒收銷燬之，上開
    包裝袋一個，係被告所有供犯施用第一級毒品海洛因犯行所
    用之物，業據被告陳明在卷，併依刑法第三十八條第一項第
    二款之規定沒收。
四、公訴意旨另略以：被告自九十五年四月底某日起，至九十五
    年八月十八日六時許（本院上開認定有罪之犯行）以前，尚
    有其他多次施用第一級毒品犯行云云。惟按犯罪事實應依證
    據認定之，無證據不得認定犯罪事實，刑事訴訟法第一百五
    十四條第二項定有明文。又事實之認定，應憑證據，如未能
    發現相當證據，或證據不足以證明，自不能以推測或擬制之
    方法，以為裁判基礎。且認定犯罪事實所憑之證據，雖不以
    直接證據為限，間接證據亦包括在內；然而無論直接或間接
    證據，其為訴訟上之證明，須於通常一般之人均不致有所懷
    疑，而得確信其為真實之程度者，始得據為有罪之認定。再
    被告之自白，不得作為有罪判決之唯一證據，仍應調查其他
    必要之證據，以察其是否與事實相符，刑事訴訟法第一百五
    十六條第二項定有明文，立法目的在以補強證據之存在，藉
    以限制合法自白在證據上之價值，俾發現實質的真實，即使
    被告之自白出於任意性，然若別無其他補強證據足以擔保其
    自白與事實相符，該自白仍非刑事訴訟法上得據之為認定被
    告犯罪之唯一證據，當不得單憑此而為被告不利之認定（最
    高法院四十年臺上字第八六號及七十六年臺上字第四九八六
    號判例及八十五年度臺上字第六六四號判決意旨參照）。本
    件檢察官認被告尚涉有此部分多次施用第一級毒品犯行，係
    以被告之自白及上揭驗尿報告為其論據。然查，施用海洛因
    者，一般於尿液中可檢出之最大時限，為二至四天，業經行
    政院衛生署管制藥品管理局以九十二年七月二十三日管檢字
    第０九二０００五六０九號函釋在案。準此，上揭驗尿報告
    ，固足以補強被告上揭有罪部分自白之真實性，然尚不足以
    擔保被告自白其尚有其餘施用第一級毒品犯行部分確與事實
    相符，此外，復查無其他積極證據足資證明被告尚有上揭其
    他施用第一級毒品海洛因之犯行，依據上開說明及本次刑法
    第五十六條連續犯規定修正之立法理由提及「且在採證上多
    趨於寬鬆」等語之意旨，自難僅憑被告之自白遽認被告尚有
    此部分多次施用第一級毒品犯行，此部分即屬難以證明，此
    部分原應為無罪之諭知，然因檢察官認被告此部分與上開經
    判處有罪部分有實質上一罪關係，爰不另為無罪之諭知，併
    此指明。
五、公訴人上訴後併案所指被告上開九十五年十月二十七日之犯
    行部分，依上開說明，顯與起訴部分係獨立之不同行為，公
    訴人上訴意旨認係集合犯云云，不可採納，此部分即非起訴
    效力所及，本院無從併案審理，應由檢察官另為適法之處理
    。
據上論結，應依刑事訴訟法第三百六十九條第一項前段、第三百
六十四條、第二百九十九條第一項前段，毒品危害防制條例第十
條第一項、第二項、第十八條第一項前段，刑法第十一條前段、
第四十七條第一項、第五十一條第五款、第三十八條第一項第二
款，判決如主文。
本案經檢察官甲○○到庭執行職務。
中　　華　　民　　國　　96　　年　　3　　月　　13　　 日
            刑事第九庭  審判長法　官　陳  筱  珮
                              法　官　趙  春  碧
                              法　官　余  仕  明
上列正本證明與原本無異。
如不服本判決應於收受送達後十日內向本院提出上訴書狀，其未
敘述上訴之理由者並得於提起上訴後十日內向本院補提理由書（
均須按他造當事人之人數附繕本）。
                              書記官  林  玉  惠
中　　華　　民　　國　　96　　年　　3  　 月　 14　 　日
